【裁判字號】    98,上訴,3237
【裁判日期】    981009
【裁判案由】    違反商業會計法等
【裁判全文】
臺灣高等法院刑事判決                98年度上訴字第3237號
上  訴  人
即  自訴人  甲○○
被      告  乙○○
上列上訴人因被告偽造文書等案件，不服臺灣基隆地方法院98年
度自字第3號，中華民國98年6月17日第一審判決，提起上訴，本
院判決如下：
    主  文
原判決撤銷，發回臺灣基隆地方法院。
    理  由
一、本件自訴意旨略以：
    被告乙○○為阿樂哈股份有限公司（下稱阿樂哈公司）之負
    責人，明知上訴人即自訴人甲○○已從阿樂哈公司離職，95
    年度已未在該公司任職，未獲取任何薪資所得，被告於民國
    95年竟基於意圖為自己不法利益及行使偽造文書之犯意，偽
    造自訴人之各類所得扣繳暨免扣繳憑單，以自訴人該年度所
    得為504,000 元持向稅捐單位申報用以逃漏稅。並明知為不
    實之事項而填製會計憑證或計入帳冊，甚至偽造或變造會計
    憑證、會計帳簿報表內容，因認被告犯刑法第210條、第214
    條、第215條、第216條，稅捐稽徵法第41條、第42條，商業
    會計法第71 條第1項第1款、第3款等罪嫌，各犯罪事實侵犯
    法益非盡相同，應係同一行為想像競合關係，應依刑法第55
    條從一重處斷云云。
二、原判決自訴不受理之論據：
  (一)按同一案件經檢察官依第 228條規定開始偵查者，不得再行
    自訴；但告訴乃論之罪，經犯罪之直接被害人提起自訴者，
    不在此限。又不得提起自訴而提起者，應諭知不受理之判決
    ，刑事訴訟法第323條第1項及第 334條分別定有明文。至何
    時得謂「開始偵查」，應認至遲在客觀上已經為告訴、告發
    或自首等訴訟行為之時期，即謂已經開始偵查。雖檢察機關
    之分案，區分為「偵字案」、「他字案」或「相字案」等，
    僅為內部事務分配方式，並無礙業已開始偵查之效力。從而
    ，檢察官於有告訴人具狀提出告訴之情況，其收受告訴書狀
    ，即為「開始偵查」，故提出告訴之人此後即不得就同一案
    件再行自訴。又按犯罪被害人得提起自訴，同法第319條第1
    項前段定有明文。此所稱之犯罪之被害人，係指因犯罪而直
    接受害之人而言。稅捐稽徵法第41條、第42條以不正當方法
    逃漏稅捐罪及商業會計法第71條第1項第1款、第3 款填製不
    實會計憑證、偽造或變造會計憑證罪，均係侵害國家法益之
    犯罪，縱其犯罪結果，對於私人權益不無影響，但其直接被
    害者仍為國家法益，而非私人權益，個人縱受損害，亦屬間
    接之被害，均不得提起自訴。次按不得提起自訴而提起者，
    應諭知不受理之判決，此不受理之判決，得不經言詞辯論為
    之，並為自訴程序所準用，刑事訴訟法第334 條、第343 條
    亦分別定有明文。
  (二)偽造文書、業務登載不實、使公務員登載不實部份：
    自訴人自訴被告上開偽造文書、業務登載不實、使公務員登
    載不實等之犯罪事實，前經自訴人向臺灣基隆地方法院檢察
    署檢察官提出告訴，經該署檢察官以  92年偵字1326、2371
    號案進行偵查，於 92年9月25日為不起訴處分。自訴人又於
    96年9月26日向該署檢察官提出告訴，由該署檢察官以 96年
    他字854號案件偵查後，於97年7月24日以告訴內容與上開不
    起訴處分確定之92年度偵字1326號、2371號案之犯罪事實相
    同，為同一案件，另自訴人對被告所提給付報酬民事訴訟亦
    經臺灣高等法院駁回上訴確定，自訴人不得再行追訴，因而
    簽結。自訴人於偵查中自承其於82年至 94年9月間均在阿樂
    哈飯店任職，皆有放印章於會計黃美嬌處，當時都沒有薪資
    ，都是以紅利來報薪資等語。被告於偵訊中亦供述自訴人雖
    已離職，惟仍係阿樂哈飯店之股東，仍可分紅等語。綜觀自
    訴人於上述任職期間對於以紅利報薪資之情知曉且無異議，
    自訴人所主張被告偽造其95年度各類所得扣繳暨免扣繳憑單
    謊報其95年度薪資，應係被告以薪資作為紅利分發之慣例，
    與上開92年度偵字1326號、2371號不起訴處分之事實應屬同
    一案件。自訴人就此同一案件向原法院提起自訴之時間係檢
    察官開始偵查並簽結後之98年5月8日，所自訴之偽造文書等
    罪又非屬告訴乃論之罪。揆諸前揭說明，自訴人不得提起本
    件自訴。
  (三)稅捐稽徵法、商業會計法部分：
    稅捐稽徵法第41條、商業會計法第71條第1項第1款、第3 款
    等罪所保護之法益為國家稅收及其課徵稅款之正確性，其直
    接被害人應係國家，而非自訴人，自訴人縱可能因被告所為
    前開行為而受害，或因此補繳稅款，但國家因而短收稅款，
    自訴人受害並非直接被害人，而係間接受害人，自訴人不得
    直接以自訴人自己名義提起本件自訴。又依刑事訴訟法第31
    9條第2項規定：「犯罪事實之一部提起自訴者，他部雖不得
    自訴亦以得提起自訴論。但不得提起自訴部分係較重之罪者
    ，不在此限。」本件自訴意旨指摘被告行為另涉犯刑法第21
    0條、第214條及第 215條等偽造文書、業務登載不實、使公
    務員登載不實等罪嫌，此與稅捐稽徵法第41條、商業會計法
    第71條第1款、第3款之罪有牽連犯之裁判上一罪關係，稅捐
    稽徵法第41條及商業會計法第71條之法定刑均為 5年以下有
    期徒刑、拘役或科或併科新台幣60,000 元或600,000元以下
    罰金，較刑法第 210條之五年以下有期徒刑、刑法第215 條
    之3年以下有期徒刑或刑法第 214條之3年以下有期徒刑、拘
    役或500 元以下罰金之法定刑為重，自訴人就對於較重之稅
    捐稽徵法、商業會計法部分不得提起自訴，就使偽造文書、
    使公務員登載不實事項、業務登載不實部分，縱屬直接被害
    人，亦不得提起自訴。
三、上訴意旨略以：
  (一)原不起訴處分所涉法律行為與本案指涉行為時間相隔約5 年
    ，依刑事連續犯刪除後一罪一罰之法理，92年之不起訴處分
    難以涵及本案。
  (二)依刑事訴訟法第319條第2項規定，已就單一性案件一部得自
    訴他部不得自訴應如何決定全部得否自訴之程序為規範，但
    所謂不得提起自係較重之罪者不在此限之義，若演繹為不得
    自訴之罪之法定刑重於得自訴之罪則全部不得自訴，恐已逾
    越法文之旨。又上訴人自訴之數罪名間是否真有實質上或裁
    判上一罪之不可分關係，人見殊異。自訴人為被告行為之直
    接被害人，依同法第319、320條規定，本件自訴合於規定，
    依同法第321、322條規定，本案自訴未違禁止規定。
四、本院之判斷：
  (一)自訴人前以其為阿樂哈公司股東，並任總經理，僅就公司盈
    餘分紅，並未每月從公司領取薪資，被告自82年起教唆該公
    司會計黃美嬌製作自訴人每月領取薪資之不實薪資表，並以
    盜刻之印章蓋於薪資表上，認被告涉有偽造印章、印文及偽
    造文書罪嫌，向臺灣基隆地方法院檢察署提出告訴，經該署
    檢察官偵查，認被告犯罪嫌疑不足，於93年9月25 日處分不
    起訴，固有該不起訴處分書可考。自訴人又於96年9 月向同
    署提出告訴，指自訴人於95年度已未在阿樂哈公司任職，無
    薪資所得，被告竟偽刻自訴人之印章，以自訴人於95年度由
    阿樂洽公司領取504,000 元之薪資報酬，而製作不實之薪資
    印領清冊，涉犯偽造私文書罪嫌，該署檢察官偵查結果，此
    此與上開92年度偵字第1326、2371號案之犯罪事實相同，為
    同一案件，另自訴人對被告所提給付報酬之民事訴訟亦經本
    院駁回上訴確定，認不得再行追訴，於97年7月24 日簽請報
    結，此亦有該署96年他字854號、97年度偵字第2384 號案卷
    可稽。惟本件依自訴意旨，被告係於95年偽造自訴人之各類
    所得扣繳暨免扣繳憑單，以自訴人該年度所得為504,000 元
    持向稅捐單位申報用以逃漏稅，並明知為不實之事項而填載
    ，偽造或變造會計憑證、會計帳簿報表內容，犯罪時間在95
    年間，與上開92年度偵字第1326、2371號案所偵查者為被告
    於82年間起之犯罪事實，顯非同一案件。又該署檢察官於97
    年7月24 日就自訴人另告訴被告偽造自訴人95年度薪資所得
    之案件，認與上開92年度偵字第1326、2371號案係同一安案
    件而簽結，不論是否有誤，該案既經簽結，即不在偵查中，
    原裁定認自訴人於該案偵查中提起本件自訴，即無依據。
  (二)經於94年2月2日修正公布，於95年7月1日生效施行之刑法業
    已刪除牽連犯之規定，本件自訴人指被告於95年偽造自訴人
    95年度各類所得扣繳暨免扣繳憑單，以自訴人該年度所得為
    504,000 元持向稅捐單位申報用以逃漏稅及偽造或變造會計
    憑證、會計帳簿報表內容，依自訴人指訴之犯罪時間，發生
    於95年，則其行為究應適用修正前刑法或修正後刑法？是否
    仍有牽連犯之適用？或應數罪併罰？原審未予查明，逕以自
    訴意旨指摘被告涉犯之刑法第210 條、第214條及第215條等
    罪嫌與稅捐稽徵法第41條、商業會計法第71條第1款、第3款
    之罪有牽連犯之裁判上一罪關係，稅捐稽徵法第41條及商業
    會計法第71條之法定刑較刑法第210 條、第215條、第214條
    之之法定刑為重，認自訴人縱屬直接被害人，亦不得提起本
    件自訴，即嫌速斷。
  (三)原審判決本件自訴不受理，尚有未洽，自訴人上訴指摘，為
    有理由。爰撤銷原判決，發回原法院另為適法之處理，並不
    經言詞辯論為之。
據上論斷，依刑事訴訟法第369條第1項但書、第372 條判決如主
文。
中    華    民    國    98    年    10    月    9    日
                  刑事第四庭  審判長法  官  陳筱珮
                                    法  官  陳玉雲
                                    法  官  鄭水銓
以上正本證明與原本無異。
如不服本判決，應於收受送達後10日內向本院提出上訴書狀，其
未敘述上訴之理由者並得於提起上訴後10日內向本院補提理由書
（均須按他造當事人之人數附繕本）「切勿逕送上級法院」。
                                    書記官  張淑華
中    華    民    國    98    年    10    月    9    日


司法院資訊處製作；財團法人民間司法改革基金會備份。
